【裁判字號】    94,上訴,2731
【裁判日期】    950127
【裁判案由】    殺人
【裁判全文】
臺灣高等法院刑事判決                94年度上訴字第2731號
上  訴  人  臺灣士林地方法院檢察署檢察官
被      告  乙○○
選任辯護人  黃啟逢律師
上列上訴人因被告殺人案件，不服臺灣士林地方法院94年度重訴
字第9號，中華民國94年7月20日第一審判決（起訴案號：臺灣士
林地方法院檢察署93年度偵字第10849號），提起上訴，本院判
決如下：
    主  文
原判決關於乙○○部分撤銷。
乙○○傷害人之身體，因而致人於死，處有期徒刑捌年。扣案之
鐵撬壹支沒收。
    事  實
一、乙○○與丙○○（所涉傷害、毀損業經判決確定）係兄弟，
    與鄰居賴國章，均居住在臺北市○○區○○路39號、37巷2
    號之同棟公寓。因丙○○（住37巷2號5樓）與賴國章（住39
    號3樓）2人時生齟齬，素有怨隙。民國93年11月29日上午，
    上開公寓突然停電，賴國章認係丙○○無端關閉公寓電源，
    遂持鐵鎚1支下樓，於6時46分許從公寓大門走出查看，看見
    丙○○在人行道上，即出手拉住丙○○，並以鐵鎚往丙○○
    身上搥打。丙○○亦出手往賴國章頭部及腰部揮拳，隨即2
    人撲倒在地相互扭打。此時居住在案發公寓37巷2號地下室
    之乙○○，聽聞2人吵架聲，因丙○○以前曾遭賴國章毆打
    ，乃持其所有之鐵撬1支（長122公分，重3.2公斤）走出公
    寓，見到丙○○遭賴國章壓制在地，並以鐵鎚擊打，竟逾越
    防衛丙○○生命、身體之所必要程度之傷害故意，客觀上能
    預見以鐵撬用力打擊人體背部，可能致人體胸、腹部位之臟
    器破裂出血致死，惟其主觀上並無使賴國章發生死亡結果之
    認識，持鐵撬先朝賴國章背部方向揮擊2下，鄰居汪榮富見
    狀立即上前阻止乙○○，賴國章與丙○○仍繼續在地扭打，
    乙○○突破汪榮富之阻擋，接續傷害之犯意，持鐵撬再揮打
    賴國章背部2下，汪榮富見狀再度趨前阻止，乙○○卻不斷
    將汪榮富推開，乙○○見賴國章仍與丙○○在地扭打，手中
    仍握持鐵鎚，即拉起賴國章右手握持之鐵鎚，以鐵撬揮打賴
    國章右手腕1下，迫使賴國章鬆手而取走賴國章之鐵鎚。因
    而致賴國章受有附表之條形外表鈍器傷等傷害。林政見取得
    賴國章之鐵鎚後即袖手旁觀，賴國章之妻甲○○此時走出公
    寓勸架，林政見即折返公寓放置鐵撬，再持鐵鎚走出，甲○○則與汪榮富合力將在地上扭打之賴國章與丙○○拉開。2
    人被拉開後，丙○○心有不甘復從人行道旁拿起不詳人士所
    有之電扇1台，丟向賴國章，經賴國章以手擋架，擊中其左
    上肢，而受有左上肢後側16X5公分之挫傷（起訴書誤載為丟
    向賴國章之頭部，造成賴國章受有枕部4X2公分圓形血腫併
    表面撕裂傷之傷害，予以更正），隨後2人又經短暫拉扯，
    隨即相互摟腰。數分鐘後，賴國章因遭乙○○先前揮打其右
    後下背部，致肝臟及右腎裂傷，引發右後腹腔及腹腔出血而
    突然不支後仰倒地，經丙○○等人攙扶入公寓返回家中後，
    於同日清晨7時18分許送至國泰醫院內湖分院救治，但因肝
    臟及右腎裂傷出血性休克，而於同日上午9時31分宣告不治
    死亡。
二、案經甲○○訴由臺北市政府警察局內湖分局報告臺灣士林地
    方法院檢察署檢察官偵查起訴。
    理  由
壹、程序部分：
一、最高法院93年度台上字第3533號判決要旨：刑事訴訟法第
    159 條第1項雖規定，被告以外之人於審判外之言詞或書面
    陳述，除法律有規定外，不得作為證據。惟同法第159條之5
    第2項已規定，當事人、代理人或辯護人於法院調查證據時
    ，知有第159條第1項不得為證據之情形，而未於言詞辯論終
    結前聲明異議者，視為有前項之同意（指同條第1項之同意
    作為證據）。此乃第159條第1項所容許，得作為證據之例外
    規定之一。經查本案檢察官、被告及辯護人言詞辯論終結前
    ，均未就所調查之證據主張有刑事訴訟法第159條第1項不得
    為證據之情形（本院95年1月17日審判筆錄），並有被告94
    年9月20日刑事準備狀可稽，是參照上開最高法院判決要旨
    ，本案經調查之證據均有證據能力，合先敘明。
貳、實體部分：
一、被告乙○○坦承於上開時地，持鐵撬揮打被害人賴國章，致
    賴國章受傷死亡，惟辯稱係為了救其弟弟，並無殺害賴國章
    之故意，只揮打2下云云。辯護意旨略稱：1、被告之行為係
    屬刑法第23條之正當防衛行為，縱使被告之防衛手段過當，
    亦屬防衛過當之問題。2、被告與賴國章無仇怨，無殺人之
    動機，被告亦無持續攻擊賴國章，其將賴國章手中之鐵鎚取
    走後，未再參與鬥毆，而亦僅是打賴國章之背部，並無殺人
    之故意等語。
二、經查：
１、被告於本院坦承僅持鐵撬揮擊賴國章，致賴國章受傷後不治
    死亡之事實，而被告乙○○用以揮打賴國章之鐵撬為鐵製，
    長122公分、重3.2公斤，有扣案之鐵撬1支可證，並有勘驗
    筆錄1份附卷可證（台灣士林地方法院檢察署93年度偵字第
    10849號卷─下稱偵卷，第84頁），持該鐵撬用力擊打人之
    胸、腹、背部，客觀上足致身體內部臟器破裂。
２、依案發現場之監視器錄影（以下簡稱案發影像）得知：93年
    11月29日上午6時45分57秒，被告之弟丙○○徒步走至案發
    公寓前人行道。6時46分0秒時，賴國章身著白色上衣、淺色
    無袖夾克及短褲，從公寓走出，隨即抓住丙○○，持鐵鎚往
    丙○○腰部擊打2次，丙○○則以拳攻擊賴國章頭部1次。賴
    國章又往丙○○頭部擊打1次、腰部擊打1次。2人隨後撲倒
    在地，賴國章繼續持鐵鎚往丙○○身上打。至6時46分20秒
    ，汪榮富從公寓走出，賴國章已半站起，仍繼續以鐵鎚擊打
    地上之丙○○。6時46分30秒許，被告身著條紋上衣，從公
    寓走出，手上拿著長條鐵撬，手高舉，將鐵撬後擺約與地平
    面平行，再往前揮擊賴國章背部方向打2下。賴國章有閃躲
    之動作，汪榮富在旁見狀上前阻止，此時丙○○與賴國章地
    上扭打，被告又高舉鐵撬至頭頂再往賴國章背部揮打2下，
    汪榮富又前來勸阻，被告則不斷推開汪榮富。6時47分2秒許
    ，被告奪取賴國章右手的鐵鎚，同時持鐵撬揮打1下取走鐵
    鎚。被告取走賴國章之鐵鎚後先在旁觀看，甲○○此時走出
    公寓勸架，被告走入公寓。6時47分36秒許，丙○○與賴國
    章持續在地上扭打，甲○○從公寓出來，與汪榮富將2人拉
    開，過程中丙○○持續以腳踢賴國章，被告再走出公寓時右
    手持鐵鎚，鐵撬已不在手上。6時48分16秒許，丙○○從路
    旁拿起電扇丟向賴國章（賴國章以手擋開而被擊中左上肢，
    未擊中身體），並出拳打賴國章左手臂上方，2人又再度互
    相拉扯。甲○○則試圖拉開丙○○。6時50分51秒許，丙○○與賴國章互相講話並摟抱對方腰部，並未繼續扭打。此時
    被告已進入公寓內。6時51分5秒許，賴國章靠牆坐下，丙○○蹲下與賴國章持續交談。6時52分14秒許，警察到場，詢
    問丙○○與賴國章狀況。6時54分20秒許，賴國章起身。6時
    54分31秒許，賴國章走至牆邊扶著機車，突然人往後仰不支
    倒地，警察趕緊請甲○○出來察看，甲○○、丙○○則攙扶
    賴國章起來等情，此有勘驗筆錄（原審卷第99頁至第101 頁
    、本院94年9月28日勘驗筆錄、本院95年1月17日審判筆錄）
    及翻拍照片可稽（93年度相字第675號卷─以下簡相卷第65
    頁至第72頁）。由勘驗筆錄可知，被告持鐵撬出來查看時並
    未將丙○○、賴國章勸開，立即高舉鐵撬並揮擊被害人背部
    ，並不理會汪榮富之勸阻，再次揮擊被害人之背部，最後才
    以鐵撬敲打害人之手取走被害人手中之鐵鎚，前後共揮擊5
    下。
３、(1)證人汪榮富證稱：93年11日29日早上6時45分許突然停電
    ，在家門內有聽到丙○○、賴國章相罵的聲音及乒乒踫踫的
    聲音，遂下樓查看開關，在2樓踫到其大嫂（洪翠花），要
    其大嫂通知甲○○並報警，走出公寓時，賴國章已經拿鐵鎚
    與丙○○在地上扭在一起，有聽到丙○○用台語叫「阿見」
    ，之後被告走出來，手上拿鐵撬要打被害人，其上前拉，要
    求被告不要打，被告仍打被害人，其去攔被告亦被揮到耳後
    頭皮流血。當時因見被告拿鐵撬，用台語說不要打，不要再
    打，會打死人。嗣被告拿鐵撬敲賴國章的手，把鐵鎚打下來
    ，之後就站在旁邊等語（偵查卷第58頁、第59頁、原審卷第
    142頁至第150頁），證人汪榮富所述與前開勘驗結果相合，
    並有證人汪榮富因上前勸阻被告，遭被告之鐵撬踫到頭部，
    證人汪榮富以手摀住頭部之照片可按（相卷第69頁）。被告
    亦稱隱約有聽到其弟叫其名字，吵架聲很大，因為賴國章與
    其弟常生糾紛，遂拿鐵撬上樓等語（偵卷第63頁），證人汪
    榮富所述案發當時之聽聞亦與被告供述相符，其前開見聞案
    發經過應可採信。(2)證人甲○○亦證稱：當時其在睡覺，
    聽到樓下吵得很大聲，打開窗戶往下看，剛好看到被告拿鐵
    撬往其先生的背部打下去，趕快衝下樓，在此之前，其先生
    在93年11月15日與丙○○因砸車事件到警察局備案等語（偵
    查卷第104頁）。證人甲○○關於前開證述，亦與前開勘驗
    結果、被告自白相合，亦甚採信。
４、依前開勘驗錄影帶與錄影翻拍之照片及法務部法醫研究所94
    年1月24日法醫理字第0930004608號函所附（93）醫鑑字第
    1878號鑑定書與解剖照片56張，相互比對驗證，可知被害人
    因遭被告以鐵撬揮打，因而受有附表之條形鈍器傷，因而致
    肝臟及右腎裂傷，引發右後腹腔及腹腔出血因而造成出血性
    休克死亡，亦有前開法務部法醫研究所鑑定書可稽（相卷第
    63-1頁至第63-9頁）。至於被害人身上另受有左上肢後側
    16X5公分右前臂外側35×4公分之外表鈍器傷及枕部4X2公分
    圓形血腫併表面撕裂傷之傷害，其中左上肢後側16X5公分及
    右前臂外側35×4公分之外表鈍器傷，依扣案電風扇上半部
    寬3公分，下半部寬3.5公分，底座38.5X38公分，底座厚度
    1公分，研判被害人左上肢後側16X5公分及右前臂外側35×4
    公分之外表鈍器傷，應係遭電扇丟擲所致，亦有法務部法醫
    研究所94年6月3日法醫理字第0940002040號函附卷可參（原
    審第90頁），再參以上開勘驗筆錄，丙○○曾持電風扇丟擲
    被害人，是被害人此部分之受傷，並非被告造成。至被害人
    枕部4X2公分圓形血腫併表面撕裂傷之傷害，依案發現場錄
    影，於當日6時54分31秒許，被害人走至牆邊扶著機車，突
    然人往後仰不支倒地，有勘驗筆錄（原審第101頁）可稽，
    是該部分之傷害，應係被害人不支倒地所致，亦非被告以鐵
    撬揮打造成，併此敘明。
５、刑法上之間接故意（不確定故意）與加重結果犯之區別，在
    於間接故意對犯罪事實之發生，客觀上有預見之可能，主觀
    上亦有預見（不違背其本意），加重結果犯則對加重結果之
    發生，客觀上雖有預見之可能，但主觀上並未預見，其概念
    兩不相同。又殺人罪之成立，須於實施殺害時，即具有戕害
    他人生命之故意，始足當之。而殺人罪與傷害致人於死罪之
    區別，以有無殺意為斷，欲判斷其主觀犯意，應就一切證據
    ，詳查審認，舉凡犯罪動機、案發情境、兇器種類、行兇過
    程、傷害部位、傷痕多寡、傷勢輕重、犯後態度等一切情狀
    ，本於經驗及論理法則，綜合判斷，為認定之標準。有最高
    法院94年度台上字第580號判決可參。本件被告與被害人係
    鄰居，彼此間並無嫌隙，而係被告之弟丙○○與被害人時生
    齟齬，復觀前開案發現場錄影勘驗之結果，被告為防衛丙○○之生命、身體受危害而持鐵撬揮打被害人，又其在1分鐘
    之內持鐵撬分3次揮擊賴國章，第1、2次都揮擊2下，方向均
    朝著賴國章之背部，第3次則顯係朝賴國章之手部敲擊，並
    未刻意朝被害人之頭部特別脆弱之部位行之，而其欲敲打被
    害人之頭部亦非難事，若被告有置被害人於死之故意，其朝
    被害人之頭部連續揮擊較能迅即達到目的，惟被告並未為此
    舉，而係攻擊被害人之背部及右手，且在第1、2次擊中被告
    後均有停頓，無接續揮擊之情事，並於奪取被害人手持之鐵
    鎚後，隨即袖手旁觀，無進一步追打之行為。是由被告與被
    害人之關係、犯罪之動機、過程、手段，洵難認被告有欲置
    被害人於死之殺人故意。證人汪榮富雖證稱當被告衝過去高
    舉鐵撬要打在地上扭打的被害人，其過去攔並大喊這樣會打
    死人．．．等語，惟以被告聽聞丙○○與被害人之吵架聲，
    30秒內即持鐵撬衝出，及其初至案發現場其弟屈居弱勢之情
    境，被告無法控制而出手，應可理解，惟由被告與被害人之
    關係及選擇擊打被害人之部位、次數，洵難認其於聽聞證人
    汪榮富之警語，仍出手打被害人即係出於殺人之犯意。又被
    告所持之鐵撬長122公分，重3.2公斤，其高舉過頭而為揮打
    ，造成被害人皮下出血及肝、腎破裂，檢察官因認被告用力
    猛打，應有殺人之故意云云。按人體之胸、腹部，多有人體
    之呼吸、消化重要器官，乃人之生命要害部位，其構造甚為
    脆弱，倘用力重擊，在客觀上足以造成人身體、健康之傷害
    ，並因此傷害導致死亡之結果，為一般人客觀上所能預見。
    被告持鐵撬重擊被害人背部，其內為胸、腹所在之位置，有
    致其內之臟器破裂失血，應為客觀上所能預見，惟被告並無
    欲致被害人於死之犯意，業如前述，又被告擊打被害人之背
    部，係分2階段施行，被害人所受之條形鈍器傷，並無出血
    之情形，有前開勘驗筆錄及翻拍照片可考，被害人於遭受被
    告第1次揮打背部時，未生出血性外傷，並仍與丙○○在地
    上互相扭打而未罷手，由被害人之外觀情狀，無法讓被告有
    預見死亡結果將發生，暫停片刻，乃又進行第2波之打擊，
    結果被害人仍未生出血性外傷或其他不適之情狀，仍與丙○○互相推擁在地扭打，被告嗣又以鐵撬打被害人之手，拿取
    被害人之鐵鎚，而被告上開加害過程係處於突發之別情狀下
    ，欠缺足夠之時間與清晰之理智，加以被告實際上與被害人
    並無仇恨，並無欲致被害人於死之犯意，業如前述，是發生
    被害人死亡之結果，實非被告期待其發生，自不宜逕以被告
    所持鐵撬質重身長使力非輕，即認被告有殺人之故意或未必
    故意。惟被告之傷害行為，仍發生被害人死亡之結果，被告
    仍應就此死亡之加重結果負責。
６、(1)依前開監視錄影被害人自6時46分0秒時，賴國章身著白
    色上衣、淺色無袖夾克及短褲，從公寓走出，隨即抓住丙○○，持鐵鎚往丙○○腰部擊打2次，丙○○則以拳攻擊賴國
    章頭部1次。賴國章又往丙○○頭部擊打1次、腰部擊打1次
    。2人隨後撲倒在地，賴國章繼續持鐵鎚往丙○○身上打。
    至6時46分20秒，汪榮富從公寓走出，賴國章已半站起，仍
    繼續以鐵鎚擊打地上之丙○○。是在案發當天6時46分0秒至
    20秒間，丙○○之頭部、腰部、身體均遭被害人以鐵鎚擊打
    ，而其間丙○○雖以揮拳回擊被害人頭部1次，然仍無法制
    止被害人之攻擊行為；同日6時30秒許，被告聞聲持鐵撬出
    來時，丙○○頭部、腰部、身體已遭受被害人之攻擊而受傷
    ，再依錄影畫面之翻拍照片，被告持鐵撬自公寓出來時，丙○○跌坐地上，被害人站立著，並持鐵鎚，有照片附卷可按
    （相卷第68頁），是依被告初現案發現場，其所見聞之情狀
    ，係其弟丙○○之生命、身體正遭受現時、不法之侵害。被
    告主張本於防衛之意思而傷害被害人，應可採信。(2)被告
    雖基於防衛其弟丙○○生命、身體安全之意思，而對其所見
    正在傷害其弟之被害人，進行傷害之防衛行為，惟依當時之
    客觀情狀，尚有證人汪榮富在場，被告得與證人汪榮富一同
    分離被害人及丙○○，或徒手取下被害人手中之鐵鎚，或以
    鐵撬擊下被害人之手部取下鐵鎚，惟被告竟持鐵撬擊打被害
    人之背部多次後，始以鐵撬擊打被害人之手使被害人鬆手取
    走鐵鎚，其使用之方法，衡諸當時之情形，並非客觀上必要
    ，顯已逾越正當防衛所必要之程度，是被告之行為顯防衛過
    當。按刑法第23條所規定之正當防衛，係以對於現在不法之
    侵害，出於防衛自己或他人權利之行為為要件，所稱不法之
    侵害，只須客觀上有違法之行為，即可以自力排除其侵害而
    行使防衛權，且不以侵害之大小與行為之輕重而有所變更。
    而如防衛行為逾必要程度，則屬防衛過當問題，不能認非防
    衛行為。查被告對於被害人現在不法之侵害，出於防衛他人
    權利之意思，對於侵害者即被害人為傷害行為，其傷害行為
    本應達到排除現在不法侵害即為足夠。惟其未能採取適當比
    例之防衛手段，致其傷害行為造成被害人死亡之結果。其防
    衛行為顯然已逾必要程度，而屬防衛過當之行為。
７、依國泰綜合醫院內湖分院乙種診斷證明書記載，被害人係於
    93年11月29日上午7時18分送至該院醫治，嗣於上午9時31分
    不治死亡。又被害人於93年11月29日上午9時31分死亡之事
    實，另有台灣士林地方法院檢察署驗斷書及相驗屍體證明書
    各1份附卷可證（相卷第50頁至第55頁）。被害人死亡之原
    因，經法醫研究所鑑定之結果，係因條形鈍器傷致右後腹腔
    及腹腔（肝臟及右腎裂傷）出血造成出血性休克，有前開法
    務部法醫研究所鑑定書在卷可證，是被害人之死亡，與被告
    以鐵撬揮打右下背部，有相當因果關係。
８、綜上所述，被告傷害致死之犯行，事證明確，堪以認定。
四、核被告所為，係犯刑法第277條第2項前段之傷害致死罪。檢
    察官認被告所為係犯刑法第271條第1項之殺人罪，容有未洽
    。因起訴之社會基本事實同一，爰依刑事訴訟法第300條之
    規定，變更起訴法條。被告之防衛行為過當，依刑法第23條
    但書之規定減輕其刑。又被告雖於偵查中陳稱：在警方找伊
    之時，已騎車要去自首云云。惟刑法第62條規定之自首，須
    以犯人在犯罪未發覺之前，向該管公務員告知其犯罪，而不
    逃避接受裁判為要件。然查證人周文信證稱：案發當天前往
    處理之警員，是其據死者的配偶指稱兇手是被告，其再請同
    事蔡典致去找被告等語（原審卷第133頁至第135頁），足見
    警方於案發後前往逮捕被告時，已知被告係犯罪人及犯罪事
    實，被告縱於警方前去逮捕時，向警方承認自己為犯罪人，
    亦與自首要件不符。
五、原審認被告事證明確，予以論罪科刑，固非無見，惟被告犯
    罪後並未立即坦承犯行，多所辯解偏離事實，並歸咎他人，
    或稱係證人汪榮富與被害人共謀傷害其弟（原審卷第47頁、
    第172、第175頁）、或稱其係持鐵撬先打被害人手中之鐵鎚
    （原審卷第49頁）、或稱死者警告其不要靠近，否則連其一
    起打死（原審卷第98頁）、或將責任推予警員，指摘警員延
    誤送醫（原審卷第138頁），又未具體賠償被害人家屬損失
    ，原審僅量刑有期徒刑6年，實屬過輕，檢察官上訴指被告
    係基於殺人之故意，雖無可取，惟原判決既有前開不當，即
    屬無可維持，自應由本院將原判決關被告部分予以撤銷改判
    。爰審酌被告曾因傷害案件經判處拘役30日，緩刑2年確定
    ，有本院被告前案紀錄表1份附卷可參，與被害人係鄰居關
    係，為防衛弟弟丙○○之權利，持鐵撬揮擊被害人之犯罪之
    動機、目的、手段，造成被害人死亡之結果，所生損害重大
    ，犯罪後多所飾卸犯行，惟於本院審理時終能坦承，迄未與
    被害人家屬達成和解，並衡酌其品行、智識程度及生活狀況
    等一切情狀，量處有期徒刑8年。扣案之鐵撬1支，為被告所
    有供本案犯罪所用之物，爰依法宣告沒收。
據上論斷，應依刑事訴訟法第369條第1項前段、第364條、第299
條第1項前段、第300條、刑法第277條第2項前段、第23條但書、
第38條第1項第2款，判決如主文。
本案經檢察官柯麗鈴到庭執行職務。
中    華    民    國    95    年    1     月    27    日
                  刑事第十三庭  審判長法  官  曾德水
                                      法  官  范清銘
                                      法  官  杜惠錦
以上正本證明與原本無異。
如不服本判決，應於收受送達後十日內向本院提出上訴書狀，其
未敘述上訴之理由者並得於提起上訴後十日內向本院補提理由書
（均須按他造當事人之人數附繕本）。
                                      書記官  楊秋鈴
中    華    民    國    95    年    2     月    3     日
附  錄：本案論罪科刑法條全文
刑法第277條第2項前段
 (普通傷害罪)
犯前項之罪因而致人於死者，處無期徒刑或七年以上有期徒刑；
致重傷者，處三年以上十年以下有期徒刑。
附  表：
┌──┬─────────────────────────┐
│編號│  條  形  外  表  鈍  器  傷                      │
├──┼─────────────────────────┤
│ 1  │右後下背部5公分及3公分挫傷中間隔2公分；皮下瘀血   │
│    │20×8公分                                         │
├──┼─────────────────────────┤
│ 2  │右前臂內側（8×2公分），肘部（5公分）及手腕部（8×│
│    │2公分）                                           │
├──┼─────────────────────────┤
│ 3  │左眼角外側4×2公分                                │
├──┼─────────────────────────┤
│ 4  │左額部4×1.5公分                                  │
└──┴─────────────────────────┘


司法院資訊處製作；財團法人民間司法改革基金會備份。
